臺灣板橋地方法院民事判決　　　　　　 99年度重訴字第320號
原　　　告　黃重喜
訴訟代理人　林辰彥　律師
複 代理 人　謝玉玲　律師
　　　　　　林志揚　律師
被　　　告　黃廣德
上列當事人間返還土地事件，本院於100年7月20日言詞辯論終結
，判決如下：
    主  文
原告之訴駁回。
訴訟費用由原告負擔。
    事實及理由
壹、程序方面：
一、按訴狀送達後，原告不得將原訴變更或追加他訴。但有下列
    各款情形之一者，不在此限：一、被告同意者。二、請求之
    基礎事實同一者。三、擴張或減縮應受判決事項之聲明者。
    四、因情事變更而以他項聲明代最初之聲明者。五、該訴訟
    標的對於數人必須合一確定時，追加其原非當事人之人為當
    事人者。六、訴訟進行中，於某法律關係之成立與否有爭執
    ，而其裁判應以該法律關係為據，並求對於被告確定其法律
    關係之判決者。七、不甚礙被告之防禦及訴訟之終結者，民
    事訴訟法第255條第1項所規定。次按所謂請求之基礎事實同
    一，係指變更或追加之訴與原訴之主要爭點有其共同性，各
    請求利益之主張在社會生活上可認為同一或關連，而就原請
    求之訴訟及證據資料，於審理繼續進行在相當程度範圍內具
    有同一性或一體性，得期待於後請求之審理予以利用，俾先
    後兩請求在同一程序得加以解決，避免重複審理，進而為統
    一解決紛爭者，即屬之（最高法院90年台上字第16號判決意
    旨參照）。
二、本件原告起訴時原依民法第767條第1項前段之所有物返還請
    求權規定，聲明被告應將坐落新北市○○區○○段樹林口小
    段193地號土地無條件還返原告，嗣於訴訟繫屬中，改依民
    法第767條第1項中段之排除侵害請求權規定，變更聲明為被
    告應將坐落新北市○○區○○段樹林口小段193地號土地，
    於民國（下同）69年1月15日以交換為原因所為之所有權登
    記塗銷。合於前揭說明，應予准許，先予敘明。
貳、實體方面：
一、原告主張：
  (一)原告所有坐落林口鄉○○段林口小段193地號土地，原屬祖
    父黃永茂所有，後移轉登記為姑姑黃讓女名下繼承，再由姑
    姑於66年8月2日贈與登記予原告，而原告與被告為兄弟，於
    65年間，因兄弟分家，姑姑及原、被告遂請當時地方大老謝
    連金先生見證主持家產之分配。當初該分配之土地，以林口
    路為界，當地人慣以「路上」及「路下」作為區○○○路上
    」屬住宅區○○路下」屬商業區。由於原告為兄長，遂讓弟
    弟即被告先選，其選「路下」較有價值部分，「路上」部分
    乃歸原告所有，即分割前原193地號土地。
  (二)原告祖上本以種茶製茶為業，憑著祖父黃永茂之努力，在林
    口鄉擁有不少土地。由於原告不喜務農，年輕時約18、19歲
    即離家到台北等地發展，僅偶爾返家探視長輩。嗣於65年應
    通告返家分家產時，因被告介紹建商葉仁龍予原告認識，洽
    談193地號之合建事宜。又原告長期不在家，為了順利辦理
    後續合建及部分土地之過戶情事，暨鑑於姑姑及地方大老主
    持家產之分配，在信任親弟弟的情況下，不疑有他，放心離
    開故鄉出外發展，便將印鑑章及印鑑證明交由弟弟即被告保
    管。
  (三)直至數日前林口鄉○○段因縣政府辦理重測，才發現系爭19
    3地號土地竟登記在被告名下。由於相關資料向由被告保管
    ，經向其查閱及索閱資料，方知被告於69年1月15日以於67
    年8月28日交換為由辦理所有權移轉登記予其名下；惟兩造
    之間並無交換之事實，也無交換之可能，被告係未經原告同
    意擅自將系爭土地以交換為由登記為其土地，原告自得本於
    民法第767條第1項中段規定，主張所有權被侵奪。
  (四)原告對被告抗辯之陳述：
    1.被告謂分產前，原告即將190-3等地號之10筆土地自行出
      售，並非事實，蓋上開土地於母親分得之前，即部分已為
      祖母所出售，部分則係母親分得後，為維持生活開銷陸續
      出售，故此實與原告無涉。至於193地號部分土地之出售
      ，乃分產後原告處分自己之產業，亦非如被告所述之於分
      產前即出售。次則，當初分產前，本於「路上」部分面積
      較多，更將19 3-12至17地號六筆土地贈予被告，非如被
      告所述，係分產前自行出售190-3等地號之10筆土地而對
      被告所為之補償；亦非如被告所言係贈予八筆，此觀被告
      所呈之土地謄本登記名下排列表，其中關於193-18至19
      二筆土地，並未曾過戶於被告名下可知。
    2.系爭193地號土地，姑姑黃讓女於65.9.1贈與予原告時，
      該土地贈與所有權移轉契約書，其上即有該筆193地號面
      積為3781平方公尺之記載，即可換算出約相當於1143.75
      坪。另觀本院卷第74頁之台灣省台北縣土地登記簿關於林
      口鄉○○段樹林口小段193地號土地之登記，亦可得知黃
      讓女於65.9. 1贈與予原告時，該筆193地號面積為3781平
      方公尺。
    3.當初兄弟分家時，原告提議一筆土地以20坪計，共6筆，
      當場由謝連金先生主持，並由竹竿丈量劃定(即後來分割
      後之193-12至17地號)贈與被告，證人謝連金於100年3月
      23日作證時，亦表示原告當時有分五、六間厝給被告，且
      當時房子不大，就一般觀念及社會常情言，若真劃40 坪
      的地，不可謂為不大。至於上開土地登記簿上登記的面積
      約30坪左右，乃因建商建屋需留公設用地，遂在未經原告
      允許之情況下，面積向外擴充，故於房子蓋好後辦分割登
      記時，每筆丈量起來遂成約30坪左右。
    4.系爭193地號土地，為其合建後剩餘之畸型空地，根據合
      建契約書第六條約定：「其剩餘畸形空地概歸屬甲方所有
      」，自應歸原193地號之所有權人，即甲方(原告黃重喜)
      所有。且被告僅提供193-13至17等五筆約100坪土地參與
      合建之情況下，既已於合建後取得取得按系爭契約第六條
      ：「甲方得拾分之肆」的比例計算之兩棟房屋，與193地
      號之213.6坪相去甚遠，縱以土地登記簿上登記面積為準
      ，該五筆土地約為160.6坪，亦與系爭193地號之213.6坪
      相差極大，被告如何於參加合建並依契約已分得兩棟房屋
      之情形下，又能換得系爭193地號土地合建後剩餘之畸型
      空地？
  (五)併聲明：1.被告應將坐落於新北市○○區○○段樹林口小段
    193地號土地，於69年1月15日以交換為原因之所有權登記塗
二、被告抗辯：
  (一)系爭土地原屬祖父黃永茂所有，後移轉登記於姑姑黃讓女名
    下。之後由姑姑於65年5月21日將土地贈與兩造，惟僅有部
    分登記過戶。其中原地號193土地上，地號193-12至193-19
    號由被告所分得，其他為原告所得。其中193-12地號土地，
    於65年合建前，被告即出售給黃家齊。之後，原告將兩造所
    有之土地交予建商合建房屋，房屋完成後，被告分配得地號
    193號土地及地上建物。故被告以所有之地號193-13至193-1
    9號計7筆土地於原告交換地號193之房地，且已居住30餘年
    ，原告自稱曾返家探望長輩，豈不知被告居住之事實，又怎
    會容許土地、房屋被被告長期占有而置之不理。
  (二)因原告先前已將被告應得之190-1地號中10筆土地約250坪(1
    90-3.4.5.6.12.13.14.15.16.17)及193地號中7筆土地約280
    坪(193-6.7.8.9.10.11.20 )自行出售，故由謝連金主持分
    產時，方將原應屬原告所有之193地號土地中分割共8筆土地
    補償被告，即193-12至19地號土地歸屬被告所有。原告於65
    年4月28日與建商簽訂土地合建契約時，未徵得被告同意，
    即將被告所分得之193-12至17地號6筆土地，一併列入合建
    契約，致被告被迫亦參加合建。
  (三)合建契約書確實為原告所簽立，原告亦未曾將印鑑章及印鑑
    證明交給被告保管，所有相關土地之登記，均由原告與建商
    辦理，被告完全未參與。原告其實一直均在林口、泰山、台
    北等地走動，根本未外出，其原居住林口鄉○○路227號，
    而後遷至林口路199號(193-17地號)居住20餘年，直至98 年
    才在遷至林口鄉○○路○段211巷81號5樓居住，且分歸原告
    之合建房地，均由原告自己出售，並直接自姑姑名下或被告
    名下過戶給他人，無須使用原告印鑑章及印鑑證明，原告並
    無將印鑑章及印鑑證明交被告保管之必要。
  (四)被告於兄弟分產時分到之193-12至19地號共8筆土地，除合
    建前即出售給黃家齊之193-12地號土地為134平方公尺外，
    其他7筆均為133平方公尺，即每筆均為40坪，因道路拓寬，
    部分土地被徵收，經65年9月10日分割登記後方成為107平方
    公尺(約32坪)，參酌被告前所呈附之台灣省台北縣土地登記
    簿影本即可明瞭，故被告參加合建之7筆土地，即約有280
    坪。當初由姑姑黃讓女名下登記給被告時，漏未登記193-18
    及193-19地號二筆土地，但因土地已參予合建，且該二筆土
    地合建完成後，已非被告所有，係分歸建商或原告所有，基
    於節省稅金之故，被告未再要求先過戶至名下，而交由建商
    及原告自行處理。
  (五)原告與被告分產之土地係依據祖母鬮書而來，依其所載190-
    1地號面積為3分8釐4毛，193地號面積為6分6釐7毛5系，以
    土地1甲=2934坪、1分=293.4坪計算出，原告分得193地號土
    地約為1958坪，被告分得190-1地號土地約為1127坪，縱依
    被告之前呈附之台灣省台北縣土地登記簿影本56年12月5日
    登記之193地號面積，亦有6022平方公尺(約1821.6坪)。原
    告自稱之3781平方公尺(1143.75坪)，係合建中，因道路拓
    寬，部分土地被徵收，65年5月15日經分割登記後所致，土
    地合建時，原告193地號土地即以6022平方公尺計算合建之
    面積。
  (六)併聲明：1.原告之訴駁回。2.訴訟費用由原告負擔。3.如受
    不利之判決，願提供擔保請准宣告免為假執行。
三、本件原告主張65年間分家產時，被告介紹建商葉仁龍予原告
    認識，洽談193地號之合建事宜。因原告長期不在家，為了
    順利辦理後續合建及部分土地之過戶情事，暨鑑於姑姑及地
    方大老主持家產之分配，在信任親弟弟的情況下，放心離開
    故鄉出外發展，將印鑑章及印鑑證明交由弟弟即被告保管。
    數日前林口鄉○○段因縣政府辦理重測，才發現系爭193地
    號土地竟登記在被告名下。經向其查閱及索閱資料，方知被
    告於69年1月15日以於67年8月28日交換為由辦理所有權移轉
    登記予其名下，惟兩造之間並無交換之事實，被告係未經原
    告同意擅自將系爭土地以交換為由登記為其土地等語。被告
    則以合建契約書確實為原告所簽立，原告亦未曾將印鑑章及
    印鑑證明交給被告保管，所有相關土地之登記，均由原告與
    建商辦理，被告完全未參與置辯。
四、經查系爭上述「合建契約書」之立合約書人為：甲方黃重喜
    、乙方葉仁龍，見證人為陳萬成（見本院卷第110頁至第113
    頁）。而證人即該合建契約書之見證人陳萬成於本院證稱：
    伊為合建契約書之見證人，當時黃重喜和葉仁龍辦理，伊為
    見證人，合約書之簽名都是他們自己簽的，訂立合建契約時
    被告並沒有在場，之前也沒有商量過（見本院卷第185頁反
    面、第186頁），由是觀之，原告主張被告介紹建商予原告
    ，洽談合建事宜，並委由被告處理合建事宜云云，與證人之
    證言不符，自不足採信。
五、按民事訴訟之當事人就其所主張有利於己之事實，依民事訴
    訟法第277條之規定，均須各負舉證之責，若一方就其應為
    舉證事項已有相當之證明，他造欲否認其主張者，即不得不
    更舉反證，（最高法院19年上字第2345號判例意旨參照）。
    又印章由本人或有權使用之人行使為常態、被人盜用為變態
    ，故書證上所蓋之印章如係真正，倘不能證明確係遭人盜用
    ，根據民事訴訟法第358條規定，即應推定該證書亦為真正
    。
六、本件原告主張原告將印鑑章及印鑑證明交由被告保管，被告
    未經原告同意擅自將系爭土地以交換為由而為所有權登記，
    並請求被告應將上述系爭土地於69年1月15日以交換為原因
    之所有權登記塗銷。惟被告已否認原告有將印鑑章及印鑑證
    明交給被告保管，原告就此部分有利於己之事實，應負舉證
    責任，原告未能舉證以實其說，原告此部分之主張，不足採
    信。況原告係認為被告擅自使用該印鑑章將系爭土地以交換
    為由而為所有權登記，則原告係本於盜用印章之事實主張而
    否認兩造間有土地交換關係，依上說明，原告自應就盜用印
    章之事實，負舉證責任。原告未能舉證證明被告有盜用印章
    之事實，根據前揭說明，即應推定系爭交換登記文書亦屬真
    正。綜上，原告之主張，自不足採信。
七、從而，原告請求被告應將坐落於新北市○○區○○段樹林口
    小段193地號土地，於69年1月15日以交換為原因之所有權登
    記塗，並無依據，應予駁回。
八、至於兩造有關分財之爭執，因不影響上述判斷，無庸加以審
    認。又原告已承認合建契約書為真正（本院卷第152頁），
    其聲請鑑定合建契約書上黃重喜之簽名，自無必要。本件事
    證基礎已臻明確，兩造其餘攻擊防禦方法併所援用之證據，
    經斟酌後核已與判決結果不生影響，爰無再予一一論述之必
    要，併予敘明。
九、結論：本件原告之訴為無理由，依民事訴訟法第78條，判決
    如主文。
中    華    民    國    100    年    8    月    17    日
                  民事第一庭    法  官  李世貴
以上正本係照原本作成
如對本判決上訴，須於判決送達後20日內向本院提出上訴狀
中    華    民    國    100    年    8    月    19    日
                                書記官  蘇哲男